臺北高等行政法院判決
　　　　　　　　　　　　　　　　　　　 93年度訴字第585號
　　　　　　　　　　　　　　　.
原　　　告　甲○○
訴訟代理人　沈政雄律師
被　　　告　國防大學
代　表　人　乙○○（校長）
訴訟代理人　徐景星律師
　　　　　　郭瑋萍律師（兼送達代收人）
上列當事人間因有關教育事務事件，原告不服行政院中華民國92
年12月25日院臺訴字第0920093595號訴願決定，提起行政訴訟，
本院判決如下：
　　主  文
原告之訴駁回。
訴訟費用由原告負擔。
　　事  實
一、事實概要：
    原告係國防大學國防醫學院病理學科專任教師，以其著作送
    審升等副教授，經該學院於民國91年9月25日第46屆教評會
    第14次會議審議，以原告聘期中斷，不符合專科以上學校教
    師資格審定辦法第15條規定，建議送審助理教授。原告不服
    ，向國防大學教師申訴評議委員會申訴，經該會決定駁回其
    申訴。原告仍不服，向教育部中央教師申訴評議委員會提出
    再申訴，亦遭駁回。原告不服，提起訴願，經遭決定駁回，
    遂向本院提起行政訴訟。
二、兩造聲明：
　(一)原告聲明：
    1.訴願決定及原處分均撤銷。
    2.被告應對原告於91年8月21日有關教師資格審查之申請，
      適用86年5月21日修正前「大學獨立學院及專科學校教師
      審查辦法」規定作成審定原告「副教授」資格之處分。
    3.訴訟費用由被告負擔。
  (二)被告聲明：
    1.駁回原告之訴。
    2.訴訟費用由原告負擔。
三、兩造之爭點：原告向被告申請副教授資格升等，是否符合教
    育人員任用條例第17條及第30條之1前段規定？
　(一)原告主張之理由：
    1.按「國防大學隸屬國防部，並依相關教育法令之規定，兼
      受教育部指導」「本大學…設國防醫學院」為國防大學組
      織規程第2、6條所明文。「軍事教育為國家整體教育之一
      環，以國防部為主管機關。並依相關規定，兼受教育部之
      指導。」「軍事學校教師之任用資格，依教育人員任用條
      例規定辦理…。」「…軍事學校具現役軍人身分之教師，
      其教師資格檢定與審查及待遇等，適用教師法第2章、第5
      章之規定」復為軍事教育條例第2、13及14條所規定。而
      「專科以上學校教師資格之審定分初審及複審二階段，分
      由學校及教育部行之…。」「專科以上學校教師資格審定
      辦法（原稱：大學獨立學院及專科學校教師資格審查辦法
      ）由教育部定之」亦為教師法第9、10條所規定。有關軍
      事學校具有現役軍人身分之教師對於所在軍事學校措施有
      不服之權利救濟，軍事教育條例並未明文，依同條例第2
      條規定，自得適用教師法第29、33條之規定，按該措施之
      性質請求救濟。原告係對於被告所設國防醫學院第46屆教
      評會第14次會議審查決議否准原告申請適用86年5月21日
      修正前大學獨立學院及專科學校教師審查辦法規定辦理副
      教授資格審定之措施不服，該否准原告申請適用原升等辦
      法為副教授之資格審定為行政處分性質，有司法院釋字第
      462號解釋可參，爰參照上揭規定，循經申訴、再申訴及
      訴願程序均遭駁回後，自得以作成該措施之國防大學為被
      告。
    2.次按「副教授應具有左列資格之一：1、具有博士學位或
      其同等學歷證書，成績優良，並有專門著作者。2、具有
      碩士學位或其同等學歷證書，曾從事與所習學科有關之研
      究工作、專門職業或職務4年以上，成績優良並有專門著
      作者。3、曾任講師3年以上，成績優良，並有專門著作者
      。」為86年3月19日修正前教育人員任用條例第17條所規
      定。而「副教授應具有左列資格之一：1、具有博士學位
      或其同等學歷證書，曾從事與所習學科有關之研究工作、
      專門職業或職務4年以上，並有專門著作者。2、曾任助理
      教授3年以上，成績優良，並有專門著作者。」「本條例
      修正施行前已取得講師、助教證書之現職人員，如繼續任
      教而未中斷，得逕依原升等辦法送審，不受大學法第29條
      之限制。」為申請時86年3月19日修正公布教育人員任用
      條例第17條及第30條之1所規定。而原升等辦法即大學獨
      立學院及專科學校教師審查辦法（80年7月33日訂定發布
      ），為依86年3月19日修正前教育人員任用條例第14條第
      4項規定所訂定。
    3.本件原告於81年1月11日由任教之國防醫學院送審，經教
      育部依修正前「大學獨立學院及專科學校教師審查辦法」
      審定合於講師資格，領有講字第37382號講師證書。原告
      經國防部83年9月26日（83）迪逢字第1648號令核定為被
      告所屬國防醫學院醫學系病理學科擔任講師職，由被告所
      屬國防醫學院於83年11月29日以（83）封強三字第126號
      令轉知原告。當時國防醫學院即同意原告以專任講師之身
      分，擔任教學工作至86年7月間，此有授課課程表可稽。
      再依據該授課課程表所載職稱，以及所提國防醫學院第46
      屆教評會第14次會議記錄，討論事項4、被告均稱原告為
      專任講師或主治講師，以及所列授課表包括基礎醫學教學
      ，而未侷限臨床實務教學，且被告於85年7月11日亦頒發
      原告講師聘書，可知被告係以原告具有講師身分而同意原
      告擔任教學工作。原告擔任教學工作，至86年8月間奉國
      防部核准赴國外進修攻讀博士學位，於91年6月29日返國
      ，於學期開始時，再經國防部90年9月16日令核定任被告
      國防醫學院病理學科少校教師職，並擔任教學工作至今，
      有國防部令及教學課程表可稽。依上所述，原告提出本件
      申請時，為條例修正施行前已取得講師證書之現職人員。
    4.原告自81年1月11日領得講師證書，經國防部83年9月26日
      （83）迪逢字第1648號令核定於國防醫學院醫學系病理學
      科擔任講師職，並於被告國防醫學院擔任教學工作（所擔
      任教學工作除臨床實務教學外，尚包括基礎醫學，所提授
      課課程表即屬之），至86年8月間奉國防部核准赴國外進
      修攻讀博士學位，返國後之學期開始，復歸建制由國防部
      90年9月16日令核定任被告國防醫學院病理學科少校教師
      職。茲生爭議者，為原告前述期間是否以講師身分擔任教
      學工作及原告如以講師身分擔任教學工作，其間出國進修
      是否構成教學中斷。
    5.原告經國防部83年9月26日（83）迪逢字第1648號令核定
      為被告所屬國防醫學院醫學系病理學科擔任講師職，由被
      告所屬國防醫學院於83年11月29日以（83）封強三字第12
      6號令轉知原告。當時國防醫學院即同意原告以專任講師
      之身分，擔任教學工作至86年7月間，此有授課課程表可
      稽。再依據該授課課程表所載職稱，以及所提國防醫學院
      第46屆教評會第14次會議記錄，討論事項四，被告均稱原
      告為專任講師或主治講師，以及所列授課表包括基礎醫學
      教學，而未侷限臨床實務教學，且被告於85年7月11日亦
      頒發原告講師聘書以臻明確。再者，被告於申訴評議書亦
      認為原告出國進修前為該院兼任講師，已甚為明確等語，
      可知被告係以原告具有講師身分而同意原告擔任教學工作
      。上開國防部83年9月26日令核定原告擔任講師職，被告
      稱三軍總醫院於83年12月21日（83）封強三字第133號令
      核定註銷並予作廢，已循行政發文系統頒由各單位人員。
      惟查，教師職缺調任依程序須經系科所評會、院教評會，
      最後並呈報國防部核定後始得調任，為被告所陳調任具軍
      人身分擔任教師職缺之行政程序。是以，原核定倘有違誤
      而應予撤銷或註銷，亦應經奉國防部令核定註銷，方始合
      法有效。然據被告所提國防醫學院83年12月21日（83）封
      強三字第133號令及國軍文書處理手冊，均為國防醫學院
      之內部簽呈，且似由國防醫學院主管逕行核定後發文由冊
      列單位及人員，該註銷案顯未經國防部核定，自不生註銷
      國防部前核定原告擔任講師職之效力。
    6.況僅就國防醫學院自行發布之註銷令而言，亦未送由原告
      知悉，足認僅止於內部程序，並未對外發生效力。被告稱
      前開註銷講師職案後，原告嗣後之職稱為軍醫官，其後人
      令原告均有收受，不能委為不知。惟被告註銷原告講師職
      之人事處分，既未經國防部核定，自不生註銷之效力，嗣
      後縱使將原告改任派軍醫官職，此為嗣後人事處分與原派
      任講師職而仍有效之人事處分牴觸，而應就嗣後改任軍醫
      官職稱之違法人事處分如何矯正之問題，並不影響國防部
      83年9月26日令核定原告擔任講師職之效力。至於被告所
      提登錄原告人事資料之兵籍表，僅屬被告內部人事紀錄文
      件，是以倘人事處分措施有所違誤，該人事紀錄所記載事
      項自非合法正確，自不得作為國防部83年9月26日令核定
      原告擔任講師職效力已喪失之證明。
    7.又被告稱原告雖有授課事實，但未經依教育人員任用條例
      及軍事院校文職教師人事處理規定之程序聘任為教師，且
      未發予聘書，故非現職人員。惟查，於88年7月14日軍事
      教育條例公布施行前，有關軍事學校具現役軍人身分之教
      師，因另具有軍人身分，故調任為軍事學校編制之教師職
      ，係依據陸海空軍軍官士官任職條例之規定程序辦理。如
      被告所陳，教師職缺調任依程序須經系科所評會、院教評
      會，最後並呈報國防部核定後始得調任。依此，現役軍人
      身分之教師調任為教師職，係以人事處分作為聘任關係成
      立之依據，且其調任程序受陸海空軍軍官士官任職條例規
      範，並非如同一般教師以聘約或聘書作為聘任關係成立之
      依據。因此，無被告所稱應依據教育人員任用條例所定任
      用程序並發給教師聘書或定有聘書約期之問題。原告既被
      調任為教師職，即應以人事令作為認定具有教師身分之依
      據。再參照軍事院校文職教師人事處理規定第18條：「軍
      官派任教員，依照現役軍官派任軍事學校教員規定事項…
      ，經核定派任後，使用原配賦之兵籍號碼暨軍人身分補給
      證」，就現役軍官擔任教師，係稱「派任」而非「聘任」
      可知，與一般非現役軍人身分之教師有別。前者以人事處
      分成立，而後者以契約成立，應予辯明。綜上，原告於條
      例修正前係因國防部令核定講師職，並基於講師身分擔任
      教學工作，且於教學期間被告亦認原告係以講師身分擔任
      教學工作，至申訴程序中仍作此認定，此一事實卻於本件
      訴訟程序予以否認，前後不一，自不足採。
    8.按教育人員任用條例第30條之1規定繼續任教而未中斷，
      其解釋，參酌教育部86年7月24日臺（86）審字第8608743
      4號函頒有專科以上學校教師資格送審作業須知參之五特
      別注意事項解釋：「教育人員任用條例第30條之一，有關
      現職講師、助教之保障，…應依照下列規定辦理…（2）
      在形式要件上可從寬認定。所稱『繼續任教未中斷』係指
      教育人員任用條例修正之日起（86年3月22日）擔任教職
      未中斷，包括經核准帶職帶薪者；兼任教師若每學期均有
      聘書且有授課事實者亦同」，以及90年12月4日台90審字
      第90163877號令亦謂「類似案件應採原則上依形式要件審
      核之，遇有特殊個案時，得以實質要件審核之方式」。再
      者，有關現役軍官擔任教師部分，國防部人事參謀次長室
      86年8月29日（86）易旭字第18117號函補充解釋：「現役
      軍官奉准進修半年以上，依規定須開除底缺並調為送訓單
      位入學學員，惟考量軍職教師係以教育人員任用條例為派
      任標準，如渠進修歸建後即復任軍職教師職務，爰比照文
      職教師辦理資審事宜」。此一補充解釋，係以現役軍官擔
      任教師職，奉准進修半年以上，雖進修期間因軍事制度特
      殊性而須調任待命軍官或其他軍職等，僅需嗣後歸建復任
      軍職教師職務，即符合教育人員任用條例第30條之1之規
      定。基於軍事學校具有現役軍人身分教師之特殊性，兼顧
      陸海空軍軍官士官任職條例人事處理制度之特別規定（如
      施行細則第34條第1款），同有保障軍職教師之權益意旨
      ，並未違反教育人員任用條例之規定。而該解釋嗣經反覆
      適用，相關案例並經教育部認可，有教育部92年12月1日
      台審字第0920176480號函謂：「案內劉君等二人之資格審
      查，因考量貴校係軍事院校制度之特殊性，勉予同意認定
      符合教育人員任用條例第30條之1有關繼續任教未中斷之
      規定，得依原升等辦法送審。」等語可稽，基於平等原則
      及行政自我拘束原則，復參諸軍事教育應以國防部為主管
      機關（教育部僅負指導之責），上開國防部之補充解釋，
      原告自得主張應予援用。
    9.如前所述，原告於條例修正前係因國防部令核定講師職，
      並基於講師身分擔任教學工作，且於教學期間被告亦認為
      被告係以專任講師身分擔任教學工作，雖於86年8月間奉
      國防部核准赴國外進修攻讀博士學位，但依陸海空軍軍官
      士官任職條例施行細則第34條第1款規定，國外留學人員
      除軍售在職訓練人員外，留學時間在6個月以上者，一律
      開缺，並依其隸屬分別調為國防部或各總（司令部）入學
      學員。換言之，軍官國外留學，於留學期間原所占職稱及
      擔任職務，應一律開缺，自無帶職帶薪或留職停薪之制度
      ，而職務開缺之結果更無派令授課之可能。因而，原告出
      國進修期間，被告依上開規定調任原告為入學學員，至返
      國後之學期開始，隨即由國防部90年9月16日令核定復任
      被告國防醫學院病理學科少校教師職。此符合上揭國防部
      所函釋中繼續任教未中斷之規定，並無不合。
    10.退萬步言，縱使如被告所主張，因嗣後已註銷國防部令核
      定原告之講師職而改派原告為軍醫官，但原告確實於條例
      修正前經國防醫學院之指派擔任該院病理學科及研究所之
      基礎醫學以及臨床實務之教學工作，為被告所不爭執。就
      此，被告先以兼任講師身分送審以具有講師資格，再派任
      原告擔任軍醫官職，卻又指示原告擔任實質上應由具教師
      職人員所擔任之教學工作，形式上亦曾頒發原告聘書，嗣
      後再否認原告之教師身分，顯然矛盾。被告以未頒發原告
      聘書而稱此為義務性支援教學，但究原告於該情況下擔任
      教學工作之法律關係，應屬於被告基於軍事勤務關係所為
      兼任其他職務之指派（參照陸海空軍軍官士官任職條例第
      18條規定）。此一擔任教學工作之工作措施指派，原告領
      有講師證書，且實際上擔任教學工作，雖非以聘任契約為
      之，然實質上，自被告之主觀意思係同意原告擔任教師職
      務並直接因該指派行為而成立，故於原任軍醫官職以外，
      擔任教學工作，實相當於一般大學院校中之兼任教師（再
      申訴評議書即作此認定）。所不同者，既然被告係基於任
      務指派原告擔任教學工作，原本即無以聘約成立聘任關係
      或頒發聘書之可言，則軍事院校中具有現役軍官領有講師
      證書者，可能基於服勤機關之指派而擔任教學工作（於一
      般大學院校此情形並無可能發生），其法律關係成立方式
      有不同，不得因未頒發聘書認為不具教師身分。
    11.退萬步言，本件縱使認為原告於出國進修前係以兼任講師
      身分擔任教學工作，原告依據國軍進修制度之規定報經被
      告奉准出國進修，以致教學工作或授課事實中止，似與上
      開教育部函釋所指兼任教師之情形有別，然此為現役軍官
      兼任教師之特殊個案，自應自實質要件上加以審酌。亦即
      ，自教師進修制度原本在促進教師專業知識之增長以提升
      教學水準（教師法第6章參照）、國軍軍官進修攻讀「博
      士」主在培養師資及科技研發等高級人才（國軍軍官士官
      全時進修實施規定第5點），以及教育人員任用條例第30
      條之1規定之意旨在保障修正前領有講師證書而擔任教學
      工作教師之信賴，此一保障，當不應因教師行使研修權或
      國軍軍官進修制度實施，反而予以排除。換言之，倘兼任
      講師經原任教服務機關之同意而出國進修，卻認此構成教
      學中斷，形成有出國進修者不能適用修正前規定，無出國
      進修者卻仍適用修正前規定，不啻鼓勵條例修正前有授課
      事實之講師，應以升等為重，進修為次，顯然不合鼓勵教
      師進修規定意旨。因此，就上開教育部函釋有關兼任教師
      教學是否中斷之認定，解釋上，不應包括於條例修正前經
      原任教學校同意出國進修與教學課程相當之科目，回國後
      仍由原任教學校聘為教師之情形。據上所述，本件縱使認
      為原告基於軍事勤務關係而奉被告指示擔任教學工作，亦
      可認為具有兼任教師身分。原告報經被告及上級機關核准
      後出國進修攻讀博士，被告核准原告進修無非培養具有師
      資之專業人才，而原告所進修課程亦與原教學科目（病理
      學研究）有關，此為行使國軍軍官、軍職教師之研修權，
      且進修期間終了，被告隨即復任原告擔任國防醫學院病理
      學科少校教師職。因此，不能認為進修期間構成教學中斷
      ，而排除修正前規定之適用。
    12.被告主張三軍總醫院於83年以國防醫學院之名義發布83年
      11月29日（83）封強三字第126號令，因其行政程序有明
      顯重大之瑕疵，屬於行政程序法第111條第6款及第7款所
      定自始無效。惟查，國防醫學院83年11月29日（83）封強
      三字第126號令，係奉國防部83年9月26日（83）迪逢字第
      1648號令核定，雖以國防醫學院名義發布，惟此係上級機
      關本於法定職權所為之行政處分，交由下級機關執行，並
      無任何瑕疵。又自上開函內容，其作成名義人為國防醫學
      院，與三軍總醫院無任何關係。
    13.被告主張原告於80年取得講師證書，乃表徵原告之資歷已
      達講師資格，不代表被告有聘僱原告成為講師之義務，而
      為禮遇性質聘書，僅有象徵意義而已。惟查，被告自承前
      係以原告為兼任教師身分送審，而原告送審前之授課事實
      與後續之授課事實並無不同，卻於審定原告講師資格並由
      教育部核發講師證書之後，一方面繼續指派原告授課，同
      時又否認原告之講師身分，顯然矛盾。況教師申訴評議委
      員會之評議書認為：「申訴人出國進修前為該院兼任講師
      之身分已甚為明確」，反於訴訟程序又予否認，前後不一
      ，自難採信。被告另稱原告之授課工作係國防醫學院為感
      謝教學醫院等實習單位人員於學生實習期間，給予臨床經
      驗傳承指導，故發予講師聘書之禮遇性質聘書。惟按被告
      派任原告擔任教學工作並非僅止於臨床實務教學，尚包括
      基礎醫學教學，足見原告之授課教學，與上述被告所稱給
      予臨床經驗傳承指導而發予禮遇性質聘書之情形，並非相
      同。因此，該講師聘書即非被告所稱之禮遇性質聘書。
    14.再者，縱使依一般教師聘約關係而論，「教師聘約屬雙方
      約定事項，當事人具有權利能力及完全行為能力；標的合
      法、確定、妥當、可能；及意思表示自由健全並趨一致為
      契約之一般生效要件。依民法第153條第1項規定，當事人
      互相意思表示一致者，契約始為成立」（參照教育部90年
      11月9日90審字第90150483號函解釋）。依此，學校與教
      師就擔任教師職務之意思表示一致，契約即為成立，並非
      以形式上有核發聘書為要件。被告所發聘書上，雖記載不
      作其他審查證明用，並不影響被告有聘任原告為講師之意
      思表示。綜上所述，縱使認為原告於出國進修前係以兼任
      講師身分擔任教學工作，原告依據國軍進修制度之規定報
      經被告奉准出國進修，以致教學工作或授課事實中止，此
      係因行使教師研修權或國軍軍官進修權，本不應因教師行
      使研修權或國軍軍官進修制度實施，反而使教師之升等權
      益復受有不利益或不公平對待。因此，教育部86年7月24
      日臺（86）審字第86087434號函釋，有關兼任教師教學是
      否中斷之認定，自不應包括於條例修正前經原任教學校同
      意出國進修與教學課程相當之科目，回國後仍由原任教學
      校聘為教師之情形，方不致與上開該進修制度之意旨牴觸
      。
　(二)被告主張之理由：
    1.按教育人員任用條例第26條第1項第3款規定：「各級學校
      教師之聘任，應本公平、公正、公開之原則辦理，其程序
      如左：…三、大學、獨立學院各學系、研究所教師，學校
  　　應於傳播媒體或學術刊物刊載徵聘資訊後，由系主任或所
      長就應徵人員提經系、院、校教師評審委員會通過後報請
      校長聘任。」亦即大學、獨立學院之教師須經法定之任用
      程序後，並經學校發給教師聘書後到職始成為學校之教師
      ，據此，國防醫學院關於教師聘任之程序，訂有軍事院校
      文職教師人事處理規定，亦即國防醫學院之聘任教師，皆
      須依此規定辦理。依前述軍事院校文職教師人事處理規定
      第2條：「本規定所稱教員，係指有教員編制之各校院班
      ，聘任之專任教授、副教授、講師、助教及兼任教授、副
      教授、講師為範圍。」第15條教師資格審查程序、第25條
      「教員經奉核准聘任，或晉等後，應依核定之教員等別，
      由各校院頒發給聘書，聘書期限最多不得超過兩年…聘書
      約期屆滿，如基於需要，暨合於聘任規定，而需繼續聘任
      者，各校院班應予續聘。」
    2.查三軍總醫院於72年成為國防醫學院教學醫院，因身為教
      學醫院必須要有雄厚師資，始能達到醫學評鑑水準，故凡
  　　於三軍總醫院服務之臨床軍醫官，達送教師升等（含碩士
      以上學位者）之資格者，均以兼任教師身分送審。惟是類
      人員並未獲頒教師兼任聘書，只得在臨床單位義務性支援
      教學工作，此所以原告取得教育部講字第37382號講師證
      書之緣由。而原告雖於80年取得講師證書，惟此講師證書
      乃表徵原告之資歷已達講師資格，不代表被告有聘僱原告
      成為講師之義務，亦即原告欲成為被告依法定程序聘僱之
      專任講師，尚須經當時之國防醫學院以法定程序任用並發
      給原告教師聘書後，始為國防醫學院之專任講師。原告非
      國防醫學院之聘任教師，其雖有授課事實，惟並未獲頒兼
      任教師聘書，只得在臨床單位義務性支援教學工作。雖原
      告提出被告85年7月11日所頒聘書，作為曾受被告聘任之
      依據，惟查國防醫學院所頒發之聘書實際上分為正式聘書
      及禮遇性質聘書二種，前者係國防醫學院依教育部、國防
      部相關規定頒布聘兼教師評審委員會施行辦法，受聘兼教
      師需符合規定資格，備齊文件，依規定程序經國防醫學院
      審查會審核通過後呈報國防部核定，始發予正式兼任教師
      聘書。後者則係國防醫學院為感謝教學醫院等實習單位人
      員於學生實習期間，給予臨床經驗傳承指導，故發予禮遇
      性質聘書，而該種聘書於其上所附簡約第3點即載明：「
      本聘書不作其他審查證明。」亦即禮遇性質聘書之發給僅
      有象徵意義而已，無法作為教師升等之資格證明文件。本
      件原告所提出之聘書僅係禮遇性質者，不得執此做為其已
      受正式聘任為講師之證明。
    3.又依教育部90年11月5日台（90）審字第90154136號函說
      明二：「中華民國86年3月21日教育人員任用條例修正生
      效前已取得講師、助教證書，且繼續擔任教職未中斷者，
      得逕依原升等辦法送審。李員於86年3月以後如仍繼續任
      教（學校每學期皆發給助教或講師聘書），則可視為任教
      未中斷…。」據此，可證教育部關於該條例第30條之1所
      規定之現職人員係指學校每學期均有依規定聘任並發給聘
      書之人員，並非僅以實際有授課為據，應堪認定。原告一
      再以其具講師證書，且有授課事實即主張其為國防醫學院
      之專任講師，容有誤會。再者，依教育部86年3月31日台
      （86）審字第86032357號函說明二：「為保障目前已聘教
      師之權益，凡於本條例修正公佈實施前（86年3月21日）
      各校已聘任在職，目前尚在辦理查證作業，且依教育人員
      任用條例施行細則第18條第2項規定，於聘期3個月內報部
      送審者，可依原條例之規定審定其資格。…」、說明三（
      二）：「…所稱繼續任教未中斷係指教職未中斷，包括經
      核准帶職帶薪者；兼任教師若每學期均有聘書且有授課事
      實者亦同。」，依此教育部函，皆可明該條例所規定之現
      職人員，係指依該規定聘任之專任或兼任教師，原告則因
      並非依該規定聘任之專任或兼任教師，則無該條例第30條
      之1之適用。原告另主張現役軍官擔任教師係以人事令為
      據，與是否經聘任無關，並以軍事院校文職教師人事處理
      規定第18條為其論據，惟依該條規定：「軍官派任教員，
      依照『現役軍官派任軍事學校教員規定事項』辦理，其程
      序與聘任教員同，…。」亦即縱使現役軍官擔任教師需以
      人事令為據，然程序上仍須經過被告予以聘任始可。
    4.按教師職缺調任依程序須經系科所評會、院教評會，最後
      並呈報國防部核定後始得調任。而三軍總醫院於83年以國
  　　防醫學院83年11月29日（83）封強三字第126號令核定原
      告自83年10月1日起調佔醫學系病理學科講師職，因未依
      程序辦理，國防醫學院於83年12月21日（83）封強三字第
      133號令核定註銷，並於說明欄以：「本案因作業程序疏
      失，請惠予辦理註銷，並著予作廢。」，該文並依行政發
      文系統令頒各單位及人員（收文單因已逾保存時限3年而
      未留存，相關承辦人員已接受行政處分，不容原告率為推
      諉不知。退步言之，縱使如原告所主張，國防醫學院83
      年12月21日（83）封強三字第133號令因僅屬內部簽呈，
      未對外生效，復未送達予原告，不生註銷83年11月29日（
      83）封強三字第126號令核定原告擔任講師之效力，然因
      三軍總醫院於83年以國防醫學院之名義發布83年11月29
      日（83）封強三字第126號令，因其行政程序有明顯重大
      之瑕疵，屬行政程序法第111條第6款及第7款所定自始無
      效之行政處分，則原告自始即未受核定任職為講師，要無
      因嗣後之註銷是否有效而有異。
    5.綜前所述，原告自80年至90年9月15日止，係擔任國防醫
      學院之教學醫院（即三軍總醫院）之軍醫官，並非講師，
      此參照原告之兵籍表亦可證之，且分別有80年7月29日（8
      0）封強（三）第117號人令、84年8月16日（84）第19號
      人令、85年9月1日（85）第74人令、86年8月1日（86）第
      42號人令為憑。又上開人令，國防醫學院一定會發給原告
      ，而依各年之人令，亦可證明原告之職稱一直為軍醫官，
      從未任職講師，此亦為原告所明知，原告縱使抗辯其並未
      收到註銷令，實不可能連其歷年人令都未收到。而原告係
      於90年自英國取得博士學位後，始由被告於90年9月27日
  　  日以90教佐字第4904號令，核定李恆昇由原任之軍醫官職
      稱調職為講師職稱，並於90年9月16日生效，亦即自80年
      至90年9月15日，原告之職稱皆為軍醫官而非講師，不屬
      該條例第30條之1所稱該條例修正施行前已取得講師證書
      之現職人員，自無適用大學獨立學院及專科學校教師審查
      辦法之餘地。
    6.依教育部86年3月19日總統華（一）字第8600065380號令
      修訂教育人員任用條例第30條之1「本條例修正施行前已
      取得講師、助教證書之現職人員，如繼續任教而未中斷，
      得逕依原升等辦法送審，不受大學法第29條之限制。」而
      原告並非該條例第30條之1所稱該條例修正施行前已取得
      講師證書之現職人員，已如前述，縱使原告誤認其係具有
      講師職位之現職人員，亦不符合「繼續任教而未中斷」之
      要件。依教育部86年7月24日台（86）審字第86087434號
      頒發專科以上學校教師資格送審作業須知－參、學校作業
      程序及注意事項－五、特別注意事項－「（2）在形式要
      件上可從寬認定。所稱『繼續任教未中斷』係指教育人員
      任用條例修正施行之日起（86年3月21日）擔任教職未中
      斷，包括經核准帶職帶薪或留職停薪者；兼任教師若每學
      期均有聘書且有授課事實者亦同。」又依教育部90年12月
      4日台（90）審字第90163877號令，該條例第30條之1有關
      「任教未中斷」之審核方式內容「…雖指稱為形式要件，
      惟包括（專任教師）核准帶職帶薪或留職停薪者；（兼任
      教師）若每學期均有聘書且有授課事實者，均從寬認定為
      教學未中斷」。原告既然從未接獲被告所發予兼任教師之
      正式聘書，且其亦自承自86年起至90年赴英國求學，當無
      可能有接獲聘書及授課之事實，縱使其前有任教之事實，
      亦為任教之中斷，仍無前開函令之適用。
  　7.按國防部人事參謀次長室86年8月29日（86）易旭字第181
      17號函主旨：「教育人員任用條例修正通過後，各院校辦
      理軍職教師資審作業釋疑如說明。」說明二：「現役軍官
      奉准進修半年以上，依規定須開除底缺並調為送訓單位入
      學學員，惟考量軍職教師係以教育人員任用條例為派任標
      準，如渠進修歸建後即復任軍職教師職務，爰比照文職教
      師辦理資審事實」，並非如同原告所主張「係以擔任軍職
      教師奉准進修半年以上…僅需嗣後歸建復任軍職教師職務
      ，即符合教育人員任用條例第30條之1之規定。」此部分
      係原告對於函令之誤解，除原告於出國進修前並非正式之
  　　軍職教師外，縱使是比照文職教師辦理資審事宜仍須具備
      正式教師資格且符合繼續任教未中斷之要件。惟原告皆仍
      然不符合法定要件。再者，依該函令之內容觀之，現役軍
      官如係進修歸建後復任軍職教師職務，可比照為文職教師
      辦理資審，其既使用「復任」一詞，即表示該現役軍官係
      在出國進修「前」即依規定受聘任為教師，而回國後亦擔
      任軍職教師一職，始有復任可言。於本案情形，原告於出
      國進修前既非依法聘任之教師，則自無前開函令之適用。
    8.原告復主張應依該函之補充解釋而認其符合繼續任教未中
    　斷之要件等等，惟該函並未對符合繼續任教而未中斷做出
      新見解，而仍須依教育部86年7月24日台（86）審字第860
      87434號頒發專科以上學校教師資格送審作業須知之規定
      ，兼任教師每學期有聘書且有授課事實始符合繼續任教未
      中斷之規定，而原告既未提出聘書及授課事實，被告於法
      自不應予以通過其資審，被告之處分，於程序及實體皆為
      適法。
    9.原告又主張依陸海空軍軍官士官任職條例人事處理制度之
      特別規定（如：施行細則第34條第1款），因其同有保障
      軍職教師之權益意旨，故未違反教育人員任用條例之規定
      。惟依該施行細則第34條之規定：「國外留學人員回國任
      職之其他人事處理，規定如左：1、除軍售在職訓練人員
      外，留學時間在6個月以上者，或回國後預定派任與現職
      不同之職務者，一律開缺，並依其隸屬分別調為國防部或
      各總（司令）部入學學員。2、各單位實施人員分類任職
      檢查時，應將留學人員管制任職狀況，列為檢查項目之一
      ，以防杜任職不當。」該規定係以軍官士官出國留學後回
      任之職務之相關規定，與本案係教師資格審查，二者性質
      不同，關於教師資審當無適用該法之理，且教育人員任用
      條例亦與該法無牴觸，原告亦係對法律有所誤解。
    10.至於原告認為基於平等原則及行政自我拘束原則，而得援
      用教育部92年12月1日台審字第0920176480號函部分，因
      該函係教育部針對正職教師劉宗龍、孟興漢二人個案之裁
      示，除與本案無關外，其情節亦與本案之事由不同，原告
      既非正職教師當無適用之理，況該該函亦清楚載明往後不
      得從寬認定，原告執此主張其應適用從寬認定顯然自相矛
      盾。
　　理  由
一、按「副教授應具有左列資格之一：1、具有博士學位或其同
    等學歷證書，成績優良，並有專門著作者。2、具有碩士學
    位或其同等學歷證書，曾從事與所習學科有關之研究工作、
    專門職業或職務4年以上，成績優良，並有專門著作者。3、
    曾任講師3年以上，成績優良，並有專門著作者。」為86年3
    月19日修正公布前教育人員任用條例第17條所規定。「副教
    授應具有左列資格之一：1、具有博士學位或其同等學歷證
    書，曾從事與所習學科有關之研究工作、專門職業或職務4
    年以上，並有專門著作者。2、曾任助理教授3年以上，成績
    優良，並有專門著作者。」「本條例修正施行前已取得講師
    、助教證書之現職人員，如繼續任教而未中斷，得逕依原升
    等辦法送審，不受大學法第29條之限制。」為86年3月19日
    修正公布教育人員任用條例第17條及第30條之1前段所規定
    。次按「本條例中華民國86年3月21日修正生效前已取得講
    師、助教證書，且繼續擔任教職未中斷者，得逕依原升等辦
    法送審。但審定程序仍應依本辦法辦理。」為專科以上學校
    教師資格審定辦法第15條所規定。又教育部86年7月24日台
    （86）審字第86087434號函頒專科以上學校教師資格送審作
    業須知參之五特別注意事項明示「教育人員任用條例第30條
    之1，有關現職講師、助教之保障，經本部學術審議委員會
    第22屆第1次常會決議，應依照下列規定辦理：．．．（2）
    在形式要件上可從寬認定。所稱『繼續任教未中斷』係指從
    教育人員任用條例修正施行之日起（86年3月21日）擔任教
    職未中斷，包括經核准帶職帶薪或留職停薪者；兼任教師若
    每學期均有聘書且有授課事實者亦同．．．」其所稱經核准
    帶職帶薪或留職停薪者，係指專任教師而言，亦有教育部90
    年12月4日台（90）審字第90163877號令函釋可資參照。
二、本件原告主張其經國防部83年9月26日（83）迪逢字第1648
    號令核定為被告所屬國防醫學院醫學系病理學科擔任講師職
    ，由被告所屬國防醫學院於83年11月29日以（83）封強三字
    第126號令轉知原告。當時國防醫學院即同意原告以專任講
    師之身分，擔任教學工作至86年7月間，再依據該授課課程
    表所載職稱，以及所提國防醫學院第46屆教評會第14次會議
    記錄，討論事項4、被告均稱原告為專任講師或主治講師，
    以及所列授課表包括基礎醫學教學，而未侷限臨床實務教學
    ，且被告於85年7月1日亦頒發原告講師聘書，可知被告係以
    原告具有講師身分而同意原告擔任教學工作。原告擔任教學
    工作，至86年8月間奉國防部核准赴國外進修攻讀博士學位
    ，於91年6月29日返國，於學期開始時，再經國防部90年9月
    16日令核定任被告國防醫學院病理學科少校教師職，並擔任
    教學工作至今，原告提出本件申請時，為條例修正施行前已
    取得講師證書之現職人員等等。
三、經查，依國防大學國防醫學院92年5月15日集緒字第0920002
    502號函，載明原告於86年奉核出國進修博士學位前，為三
    軍總醫院復健部職能治療科少校復健醫學官，並非該學院專
    任教師，有該函文暨所附原告之任職令附於再申訴案卷可憑
    。而原告所指被告所屬國防醫學院於83年11月29日以（83）
    封強三字第126號令轉知原告其經國防部83年9月26日（83）
    迪逢字第1648號令核定為被告所屬國防醫學院醫學系病理學
    科擔任講師職、依據授課課程表所載職稱，以及所提國防醫
    學院第46屆教評會第14次會議記錄，討論事項4、被告均稱
    原告為專任講師或主治講師，暨所列授課表包括基礎醫學教
    學，而未侷限臨床實務教學，且被告於85年7月1日亦頒發原
    告講師聘書部分。但查，原告所指被告85年7月1日所頒聘任
    原告為國防醫學院病理學科臨床兼任講師，依被告主張國防
    醫學院所頒發之聘書實際上分為正式聘書及禮遇性質聘書二
    種，前者係國防醫學院依教育部、國防部相關規定頒布聘兼
    教師評審委員會施行辦法，受聘兼教師需符合規定資格，備
    齊文件，依規定程序經國防醫學院審查會審核通過後呈報國
    防部核定，始發予正式兼任教師聘書。後者則係國防醫學院
    為感謝教學醫院等實習單位人員於學生實習期間，給予臨床
    經驗傳承指導，故發予禮遇性質聘書，而該種聘書於其上所
    附簡約第3點即載明：「本聘書不作其他審查證明。」亦即
    禮遇性質聘書之發給僅有象徵意義而已，無法作為教師升等
    之資格證明文件，業據被告說明詳細，核與該聘書所附簡約
    第3點載明：「本聘書不作其他審查證明用」之內容相符。
    因此，尚不能認係被告已依規定程序經國防醫學院審查會審
    核通過後呈報國防部核定，所發予正式兼任教師聘書，堪信
    被告主張該聘書僅屬禮遇性質為可採，自無從以該聘書或授
    課課程表所載職稱即作為原告當時已屬國防醫學院之正式兼
    任講師依據。雖然依原告所提授課課程表可以證明其有授課
    之事實，但依教育部86年3月31日台（86）審字第8603235 7
    號函說明二：「為保障目前已聘教師之權益，凡於本條例修
    正公佈實施前（86年3月21日）各校已聘任在職，目前尚在
    辦理查證作業，且依教育人員任用條例施行細則第18條第2
    項規定，於聘期3個月內報部送審者，可依原條例之規定審
    定其資格。…」、說明三（二）：「…所稱繼續任教未中斷
    係指教職未中斷，包括經核准帶職帶薪者；兼任教師若每學
    期均有聘書且有授課事實者亦同。」之函釋，86年3月19日
    修正教育人員任用條例第30條之1所規定之現職人員，係指
    依該規定聘任之專任或兼任教師，原告並非依該規定聘任之
    專任或兼任教師，已如前述。因此，尚不能以原告有授課之
    事實而主張其有該條例第30條之1之適用。又原告除於86 年
    起至90年赴英國求學前未獲被告所發予兼任教師之正式聘書
    ，且其自86年起至90年即赴英國求學，亦無可能有接獲聘書
    及授課之事實，縱使其前有任教之事實，亦因任教之中斷，
    仍無前開函令之適用。
四、又按被告教師職缺調任依程序須經系科所評會、院教評會，
    最後並呈報國防部核定後始得調任。而國防醫學院於83年以
    該院83年11月29日（83）封強三字第126號令核定原告自83
    年10月1日起調佔醫學系病理學科講師職，因未依程序辦理
    ，該院於83年12月21日（83）封強三字第133號令核定註銷
    ，並於說明欄以：「本案因作業程序疏失，請惠予辦理註銷
    ，並著予作廢。」該文並依行政發文系統令頒各單位及人員
    ，有該註銷函文附於本院卷足據（被證五）。原告雖主張該
    註銷案顯未經國防部核定，自不生註銷國防部前核定原告擔
    任講師職之效力，且亦未送由原告知悉，足認僅止於內部程
    序，並未對外發生效力等等。
五、惟查，原告主張其自83年10月1日起調佔醫學系病理學科講
    師職係由國防醫學院83年11月29日（83）封強三字第126號
    令核定，並行文由原告收受，有該函文在卷可憑，自係屬國
    防醫學院對原告所為之調職處分。其後國防醫學院已以83年
    12月21日（83）封強三字第133號令核定註銷，並行文冊列
    單位及人員，核屬對該調職處分之撤銷，被告雖因收文單因
    已逾保存時限3年而未留存，無法提出原告已收受該撤銷處
    分之函文，惟由該註銷函文正本確有載明冊列單位及人員為
    行文對象，加以由卷附原告之兵籍表顯示，其後國防醫學院
    分別以84年8月16日（84）第19號人令、85年9月1日（85）
    第74號人令、86年8月1日（86）第42號所為之任職人令，均
    載明原告於國防醫學院之職稱仍為醫官或軍醫官，從未任職
    講師，該多年分次之人令紀錄所載日期、文號甚明，自具有
    其可信度，且原告就該多次分別任職人令衡情當無可能均未
    為收受告悉。原告亦自行提出原證四即國防部國防醫學院90
    年9月27日 (90)教佐字第4904號令，核定原告由原任之軍醫
    官職稱調職為講師職稱，並於90年9月16日生效。就該多次
    之人令函文所載原告職稱仍為醫官或軍醫官，原告並未聲明
    不服，足證國防醫學院之前揭註銷原告調任醫學系病理學科
    講師職缺函業已送達原告知悉。原告主張其未收到註銷令，
    核非可採。又前揭原告自83年10月1日起調佔醫學系病理學
    科講師職既係由國防醫學院函文核定，並行文由原告收受，
    自屬國防醫學院對原告所為之行政處分，該處分如有可得撤
    銷之事由，由原處分之國防醫學院予以撤銷，於法並無不合
    。原告主張國防醫學院該註銷案顯未經國防部核定，不生註
    銷原告擔任講師職之效力一節，並非可採。況該註銷函文亦
    同時行文國防部人次室第五處查照，嗣後國防部亦未以其未
    經核定而加以撤銷，該註銷函並非當然無效。因此，仍不能
    指國防醫學院該註銷案因未經國防部核定，而不生註銷原告
    擔任講師職之效力。又原告自83年10月1日起調佔醫學系病
    理學科講師職之國防醫學院83年11月29日（83）封強三字第
    126號調職處分既經原處分機關嗣後予以撤銷，已如前述，
    原告自無從以其曾經被核定講師職，並基於講師身分擔任教
    學工作，主張應依據陸海空軍軍官士官任職條例之規定程序
    辦理，而以該人事令作為認定具有教師身分之依據。從而，
    原告以其係以專任講師身分擔任教學工作，雖於86年8月間
    奉國防部核准赴國外進修攻讀博士學位，但依陸海空軍軍官
    士官任職條例施行細則第34條第1款規定，調任原告為國防
    部或各總（司令部）入學學員，至返國後之學期開始，隨即
    由國防部90年9月16日令核定復任被告國防醫學院病理學科
    少校教師職，應符合上揭國防部所函釋中繼續任教未中斷之
    規定云云，亦屬無據。況原告所主張陸海空軍軍官士官任職
    條例施行細則第34條第1款係有關軍官士官出國留學後回任
    之職務之相關規定，與本案係教師資格審查所應適用之法規
    ，二者性質不同，就教師資格審查部分並非適用該施行細則
    ，原告主張應依該施行細則為其有利之主張，顯係對法律有
    所誤解。
六、又依前揭法規及函釋說明，86年3月19日修正之教育人員任
    用條例第30條之1前段所規定之「繼續任教而未中斷」既指
    從教育人員任用條例修正施行之日起（86年3月21日）擔任
    教職未中斷，包括經核准帶職帶薪或留職停薪者，或兼任教
    師若每學期均有聘書且有授課事實者。本件原告既未獲有被
    告所發予兼任教師之正式聘書，且其自86年起至90年赴英國
    求學，自無可能有接獲聘書及授課之事實，縱使其前有任教
    之事實，其任教亦已中斷。而其所指任教師教學是否中斷之
    認定，解釋上，不應包括於條例修正前經原任教學校同意出
    國進修與教學課程相當之科目，回國後仍由原任教學校聘為
    教師之情形。但此部分主張與上開法規及函釋說明不符，究
    屬原告主觀法律解釋，並非可採。而原告認為基於平等原則
    及行政自我拘束原則，可援用教育部92年12月1日台審字第
    0920176480號函部分。經查，該函係教育部針對正職教師劉
    宗龍、孟興漢二人個案所為之釋示，原告並非正職教師，已
    如前述，二者案情不同，無從比附援引，作為原告亦有該函
    釋適用之論據。另國防醫學院85年7月1日所頒聘任原告為國
    防醫學院病理學科臨床兼任講師，業於其上所附簡約第3點
    載明：「本聘書不作其他審查證明」，即已表明該聘書非正
    式聘書而屬禮遇性質聘書，無法作為教師升等之資格證明文
    件。原告主張被告所發聘書上，雖記載不作其他審查證明用
    ，並不影響被告有聘任原告為講師之意思表示部分，並不能
    於本件作為原告已符合86年3月19日修正教育人員任用條例
    第30條之1所規定之現職人員，所指聘任之專任或兼任教師
    之資格證明文件。原告此部分之主張仍非可採。另國防醫學
    院第46屆教評會第14次會議記錄，討論事項被告係以專任教
    師稱呼原告，原告指係其專任講師或主治講師，尚有誤會。
    況該會議之紀錄作成時，原告業經國防部國防醫學院90 年9
    月27日 (90)教佐字第4904號令，核定原告由原任之軍醫官
    職稱調職為講師職稱，並於90年9月16日生效。因此，該會
    議紀錄記載原告為專任教師，亦無不當，併予明。
七、綜上所述，被告所屬醫學院於91年9月25日第46屆教評會第
    14次會議審議，就原告以其著作送審升等副教授，認原告聘
    期中斷，不符合專科以上學校教師資格審定辦法第15條規定
    ，建議送審助理教授，於法尚無不合。國防大學教師申訴評
    議委員會駁回申訴，教育部中央教師申訴評議委員會駁回再
    申訴暨訴願決定予以維持，亦無違誤。原告主張前詞，請求
    撤銷訴願決定及原處分，並命被告應對原告於91年8月21日
    有關教師資格審查之申請，適用86年5月21日修正前「大學
    獨立學院及專科學校教師審查辦法」規定作成審定原告「副
    教授」資格之處分，為無理由，應予駁回。
據上論結，本件原告之訴為無理由，爰依行政訴訟法第98條第3
項前段，判決如主文。
中　　華　　民　　國　　94　　年　 　6　　月　　9　　 日
                          第一庭審判長法　官  姜素娥
           　　　　   　　　  　　    法　官　吳東都
           　　　　　   　　　      　法　官  陳國成
上為正本係照原本作成。
如不服本判決，應於送達後20日內向本院提出上訴狀並表明上訴
理由，如於本判決宣示後送達前提起上訴者，應於判決送達後20
日內補提上訴理由書（須按他造人數附繕本）。
中　　華　　民　　國　　94　　年　 　6　　月　 13  　 日
      　　　　　　　　　   　 　　    書記官  王英傑
